臺北高等行政法院判決　　　　　　　　　　　　　　九十二年度訴字第一三六九號
　　　　　　　　　　　　　　　.
　　原　　　告　基甸企業有限公司
　　代　表　人　甲○○董事）.
　　被　　　告　經濟部智慧財產局
　　代　表　人　蔡練生（局長）
　　訴訟代理人　丙○○
　　參　加　人　德商‧艾帝娜‧愛格納股份有限公司（Etienne Aigner AG）
　　代　表　人　麥克‧肯Mi.
　　訴訟代理人　王建智律師
　　　　　　　　乙○○（工業技師）住台北市○○○路○段三四六號一一一二室
右當事人間因商標異議事件，原告不服經濟部中華民國九十二年一月二十九日經訴字
第○九二○六二○一一八○號訴願決定，提起行政訴訟，本院判決如左：
　　主  文
原告之訴駁回。
訴訟費用由原告負擔。
　　事  實
一、事實概要：原告於（民國）九十年六月二十九日以「DIJEON及圖」商標，指定使
    用於商標法施行細則第四十九條所定商品及服務分類表第十六類之毛筆、彩色筆
    、水彩筆、原子筆、炭筆、粉筆等商品，向被告申請註冊，經被告准列為審定第
    0000000號商標（下稱系爭商標，圖樣如附圖一所示）。嗣參加人以該審
    定商標有違商標法第三十七條第七款及第十二款之規定，檢具註冊第一九六九四
    一號「A Device」商標（下稱據以異議商標，圖樣如附圖二所示），對之提起異
    議，經被告審查，以九十一年十一月十二日中台異字第九一一三五六號商標異議
    審定書為異議成立撤銷系爭商標之審定之處分。原告不服，提起訴願，遭決定駁
    回，遂提起行政訴訟。本院因認本件撤銷訴訟之結果，參加人之權利或法律上利
    益將受損害，爰依職權裁定命獨立參加被告之訴訟。
二、兩造聲明：
　　(一)原告聲明（原告經合法通知，未曾到場陳述，據其所提書狀內容而為記載）：
      原處分及訴願決定均撤銷。
    (二)被告聲明：
      如主文所示。
三、兩造之爭點：
    系爭商標與據以異議商標是否構成近似？有無違反系爭商標異議審定時商標法第
    三十七條第十二款之規定？
　　(一)原告主張（原告經合法通知，未曾到場陳述，據其所提書狀內容而為記載）：
    1.按原處分判定「異議成立」之主要理由為：「．．．系爭商標與據以異議商標
      圖樣上之圖形，二者均為類似馬蹄之構圖，設計意匠極相彷彿，僅蹄口部分位
      置有向下與向左之別，異時異地隔離觀察，外觀及觀念上均易使商品購買人產
      生混同誤認之虞」；上述理由實屬個人主觀推測、武斷，且與被告向來審查之
      標準嚴格度不同，而有寬待參加人、嚴苛原告之不當。
    2.就系爭商標之設計意匠、觀感而言：
      (1)系爭商標係以英文「Ｄ」為設計之依據，取「Ｄ」之意匠，而設計呈現「拉
        左右扁長之『Ｄ』」形狀。
      (2)系爭商標之設計意匠係依「Ｄ」而設計，而給一般消費者之觀感，亦是英文
        「Ｄ」美術化。
      (3)上述事實有列印自電腦英文字型軟體中之「各種英文字型」，其中有如系爭
        商標「Ｄ」之字型，稱為「Garton Regular Ex」字型。
      (4)故由此可明確證明系爭商標給消費者之觀感係「Ｄ」之意匠、觀感，絕非是
        「馬蹄」型。
    3.就據以異議商標之設計意匠、觀感而言：
      (1)據以異議商標係以英文「Ａ」為設計之依據，取「Ｄ」之意匠，而予以設計
        呈現「上下拉長、上半部較寬、上端為圓弧」之形狀，上方設有「向下之延
        伸塊」配合「黑白對比」效果，而形成一「扳手」狀之內圍白底。故可謂係
        一馬蹄中具有一扳手之形狀。
      (2)故據以異議商標之設計意匠，係依「Ａ」、「馬蹄」而設計。而給一般消費
        者之觀感係呈現「英文Ａ」、「馬蹄」、「扳手」之觀感。
    4.由上述說明可知原處分有下列不當之處：
      (1)認定系爭商標為「馬蹄之構圖、設計意匠與據以異議商標極相彷彿」，實有
        不當：系爭商標並非是「馬蹄」，亦非「以馬蹄為設計意匠」，而係以英文
        「Ｄ」為依據。
      (2)認定系爭商標與據以異議商標「僅是蹄口部分為向下與向左之別」，實是不
        當：
        系爭商標之圖樣、使用狀況，顯係「Ｄ」之形態，豈能以想像、推測之個
          人主觀方式而認定僅是「蹄口之別」，顯係以想像、推測為「如果系爭商
          標呈轉九十度時，即與據以異議商標相同。」惟審定商標實不能以「想像
          、推測」、「個人予以變換型態」（想像呈轉九十度、轉一百八十度）之
          方式論之，而應以「原本之型態」論之，因系爭商標根本不可能、不會呈
          倒轉九十度之型態使用。
        如果以「轉九十度、一百八十度」之個人主觀想像變化方式作比較，則眾
          多商標均不可註冊，如審定第00000000號「Ｗ (script)」商標
          ，可謂是將麥當勞之似Ｍ圖形商標予以倒轉一百八十度，該案豈能註冊？
          故應以「原本型態」論之。何況系爭商標係「Ｄ」之美術化字型，豈能以
          「馬蹄口向左」論之。
      (3)認定系爭商標外觀、觀念上，均易使購買人產生混同誤認，實是不當：系爭
        商標顯為「Ｄ」之美術化字型，而據以異議商標係「Ａ」之美術化字型，內
        有一「扳手」（或是馬蹄），豈有外觀、觀念上相同，均易使購買人產生混
        同誤認？顯然原處分係以「皆有圓弧狀之部分」即論系爭商標與據以異議商
        標相同，然，我國商標法之審核嚴格度、準則，真如此嚴苛嗎？絕非如此，
        茲以左列事實證明之：
        本件系爭商標審核標準實過於嚴苛，有別於之前之審查標準，如原告提出
          附件五計有「Ｗ」、「ｅ」、「Ｖ」、「Ａ」等圖形商標多件，被告皆准
          予註冊；附件六係「鱷魚」圖形註冊商標多件，有「頭向左」者、「頭向
          右」者，被告皆准予註冊。
        被告若以對本件之審查標準審論上述商標，則只能分別准予其中一件註冊
          ，其餘皆不得註冊，然事實上，上述商標皆准予註冊，故被告實應以「原
          本型態、客觀」而論是否會使一般消費者混同、誤認，而非「倒轉九十度
          、想像推測、只抓取其中一小部位形狀」即指為外觀觀念相同而讓人混同
          。
      (4)據上論結，被告對系爭商標之審查實過於嚴苛，而對據以異議商標之審查則
        過於寬待，而有審案嚴格度不同之不當。
    5.綜上所述，原處分確有不當，尤其原處分係以「個人主觀推測、變換系爭商標
      型態（倒轉九十度）」，並無客觀事實為證，爰請體察原告已投下大筆廣告費
      、製造產品費，判決如原告訴之聲明。
　　(二)被告主張：
      1.商標圖樣相同或近似於他人同一商品或類似商品之註冊商標者，不得申請註
        冊，為商標法第三十七條第十二款所明定。而商標圖樣之近似，以具有普通
        知識經驗之購買人，於購買時施以普通所用之注意，有無混同誤認之虞判斷
        之，復為商標法施行細則第十五條第一項所明定。
      2.查本件系爭審定第0000000號「DIJEON及圖」商標圖樣上之圖形，與
        參加人據以異議之註冊第一九六九四一號「A Device」商標圖樣上之圖形，
        二者均為類似馬蹄之構圖，設計意匠極相彷彿，僅蹄口部分位置有向下與向
        左之別，異時異地隔離觀察，外觀及觀念上均易使商品購買人產生混同誤認
        之虞，應屬構成近似之商標，又系爭商標指定使用於毛筆、水彩筆、水解筆
        、白板筆等商品，與據以異議商標指定使用於各種筆商品，復屬同一或類似
        之商品，揆諸前揭說明，系爭商標之申請註冊自有首揭法條規定之適用。又
        本件商標既依商標法第三十七條第十二款之規定撤銷其審定，其是否尚有違
        同條第七款之規定，自毋庸論究，併予敘明。
      3.綜上論述，被告原處分，洵無違誤，敬請駁回原告之訴。
    (三)參加人主張：
      1.參加人茲就系爭商標違反商標法第三十七條第七款及第十二款之規定（相當
        現行商標法第二十三條第一項第十二款及第十三款之規定）暨原告起訴狀所
        主張者申辯如下：
        (1)按商標圖樣「相同或近似於他人著名之商標或標章，有致公眾混淆誤認之
          虞者，或有減損著名商標或標章之識別性或信譽之虞者」及「相同或近似
          於他人同一商品或類似商品或服務之註冊商標或申請在先之商標，有致相
          關消費者混淆誤認之虞者」均不得申請註冊，為現行商標法第二十三條第
          十二款及第十三款所明定。而衡酌商標是否近似，以具有普通知識經驗之
          商品購買人，於購買時施以普通所用之汪意，有無混同誤認之虞判斷之。
          同法施行細則第十五條第一項定有明文。又「商標之近似與否，應隔離觀
          察以為判定之標準，縱令兩商標對照比較能見其差別，然異時異地各別觀
          察則不易見者，仍不得不謂為近似，故凡商標無論在外觀上、名稱上或觀
          念上，其主要部分近似，有足以惹起混同誤認之虞者，而其他附屬部分雖
          不近似，仍不得不謂為近似之商標」，改制前行政法院二十六年判字第二
          ○號判例可資遵循。復依行政院院台七十四經字第一八○六八號函覆經濟
          部准予修正備查之商標近似審查基準二之（九）闡釋：商標圖樣上之圖形
          相似，有混同誤認之虞者，為外觀近似：三之（七）：商標圖樣上之圖形
          意義相同，有混同誤認之虞者，為觀念近似；同一基準一，商標在外觀、
          觀念或讀音方面有一近似者，即為近似之商標。因此，如申請註冊之商標
          圖樣本體具有致公眾混淆誤認之虞者，即應適用前述條款不准其註冊。
        (2)本件原告雖一再主張系爭商標之設計為以英文Ｄ為設計依據，而予設計呈
          「拉左右扁長之『Ｄ』形狀」，惟該設計所呈現之外觀、觀念意匠等均與
          參加人據以異議商標圖樣上之圖形，二者均為類似馬蹄之構圖，設計意匠
          極相彷彿，僅蹄口部分位置有向下與向左之別，二者予人印象有如同出一
          轍。而在交易上一般消費者並不可能去臆測本件系爭商標設計之由來，而
          僅係憑其圖樣本身所呈現之外觀加以辨識其商品來源；如此於二商標圖樣
          在觀念、意匠極端酷似情形下，二商標異時異地隔離觀察，外觀及觀念上
          均易使一般商品購買人對系爭商標所表彰之商品產生混淆誤認之虞，二商
          標應屬構成近似之商標。
        (3)按原告在另案審定第九七一二○六號「基甸公司設計標章」商標申請註冊
          之後，陸續申請包含本案系爭商標在內之同一圖樣於左列案件，參加人均
          一一對之提起異議，茲將該等爭議案件之現況臚列於左籍供鈞院參考。
          審定第九七一二○六號「基甸公司設計標章」商標異議案，該案已為鈞
            院判決發給九十一年度訴字第二八五六號判決書將原告之訴駁回；
          審定第九九○一六三號「DIJEON及圖」商標異議案，該案繫屬於鈞院九
            十一年度訴字第○五一○三號案審理中：
          審定第0000000號「DIJEON及圖」商標異議案，本案業已為被告
            撤銷確定公告在案：
          審定第0000000號「DIJEON及圖」商標異議案，本案業已為被告
            撤銷確定公告在案：
          如上所述，原告所申請註冊含有本案系爭商標圖樣在內之多件審定商標均
          為鈞院及被告不同之審查官認定與參加人據以異議商標構成近似，是二商
          標圖樣構成近似已臻明確。
        (4)又查參加人係專為產製各種服飾、皮包、領帶、皮鞋等一系列隨身用品聞
          名全球之德國公司，據以異議商標乃參加人自早首創使用於前述商品之商
          標，該商標不僅早已在全世界廣泛註冊，並在貴國呈准註冊享有第一八四
          一九二號、第六九八八三○號、第一八六六九五號、第一九二八二七號、
          第一九二八四八號、第一九七五八九號、第一九九○一一號、第二○○四
          ○八號、第七一一三四九號、第一八七一五○號等多件商標專用權在案。
          此外該商標所表彰諸多商品除已廣泛行銷世界各地，並早已進口在貴國行
          銷販賣，在貴國各大百貨公司、五星級飯店之精品店均有展售：而在貴國
          台北市○○街復興北路交叉口之九一廣場，即捷運木柵線南京東路站出口
          所迎向之Etienne Aigner專賣店，設立迄今已有十餘年之歷史；據以商標
          因其所表彰商品之品質高貴，精緻非凡，其商品信譽早已為廣大消費者所
          認定，引據異議商標已成為一著名商標乃為無庸置疑之事實法理上，商標
          愈著名，他人使用相似的標章就愈可能與之混淆，因此著名商標保護範圍
          較大，以避免被稀釋（Dilution）或污染（pollution），本案系爭商標
          與據以異議商標混淆近似情形已如前所述而有商標法第二十三條第十三款
          之適用，系爭商標更應有同法第三十七條第十二款之適用，謹請鈞院一併
          查核為禱。
      2.綜上所述，本案二商標構成近似至為顯然：又系爭商標所指定之商品與據以
        異議商標所使用者均為同一或類似商品，因此系爭商標應有違反商標法第二
        十三條第十二款及第十三款之規定，應不得註冊，其原審定應撤銷，原告起
        訴意旨應無理由，懇請鈞院明察鑒核，賜為裁判如所請求，以維法制，則毋
        任感禱。
　　理  由
甲、程序方面
    本件原告經受合法通知，未於言詞辯論期日到場，核無行政訴訟法第二百十八條
    準用民事訴訟法第三百八十六條各款所列情形，爰依被告之聲請由其一造辯論而
    為判決。
乙、實體方面
一、按商標圖樣「相同或近似於他人同一商品或類似商品之註冊商標者」，不得申請
    註冊，為系爭商標異議審定時商標法第三十七條第十二款所明定。而衡酌兩商標
    是否近似，以具有普通知識經驗之購買人，於購買時施以普通所用之注意，有無
    混同誤認之虞判斷之。又所謂類似商品，應依一般社會通念、市場交易情形，並
    參酌該商品之原材料、用途、功能、產製者、行銷管道及場所或買受人等各種相
    關因素判斷之。同法施行細則第十五條第一、二項亦定有明文。
二、本件原告於九十年六月二十九日以「DIJEON及圖」商標，指定使用於商標法施行
    細則第四十九條所定商品及服務分類表第十六類之毛筆、彩色筆、水彩筆、原子
    筆、炭筆、粉筆等商品，向被告申請註冊，經被告准列為審定第0000000
    號商標（圖樣如附圖一所示），嗣參加人以該審定商標有違商標法第三十七條第
    七款及第十二款之規定，檢具註冊第一九六九四一號「A Device」商標（圖樣如
    附圖二所示），對之提起異議。案經被告審查，以系爭商標圖樣上之圖形，與據
    以異議商標圖樣上之圖形，二者均為類似馬蹄之構圖，設計意匠極相彷彿，僅蹄
    口部分位置有向下與向左之別，異時異地隔離觀察，外觀及觀念上均易使商品購
    買人產生混同誤認之虞，應屬構成近似之商標；又系爭商標指定使用於毛筆、水
    彩筆、水解筆、自板筆等商品，與據以異議商標指定使用於各種筆商品，屬同一
    或類似之商品，揆諸前揭說明，系爭商標之申請註冊自有首揭法條規定之適用，
    乃為異議成立之處分。原告不服，依序提起訴願及行政訴訟；兩造及參加人之主
    張，各如事實欄所載，其爭點厥為系爭商標與據以異議商標是否構成近似？有無
    違反系爭商標異議審定時商標法第三十七條第十二款之規定？
三、經查，據以異議商標圖樣係以呈現圓弧形而類似馬蹄狀之線條為主，另設開口並
    內置兩端連接至外弧之橫線一條；系爭商標圖樣與之相較，二者整體圖樣予人寓
    目印象均具有類似形狀圓弧之線條及於開口處略有收束及設計等，並於圓弧內部
    畫有一條兩端連接至圓弧之直線，實已脫離外文「Ａ」或「Ｄ」之字義。具有普
    通知識經驗之消費者，以普通之注意標準，異時異地隔離及通體觀察結果，在外
    觀上確難分辨而極易產生混淆誤認，二商標應屬構成近似之商標。又系爭商標指
    定使用於毛筆、彩色筆、水彩筆、原子筆、炭筆、粉筆等，與據以異議商標所指
    定使用之各種筆等商品，又屬同一或類似商品，是系爭商標之申請註冊自有首揭
    商標法規定之適用。至原告所稱以將「麥當勞之似Ｍ圖形」商標予以倒轉一百八
    十度之「Ｗ」及以「ｅ」、「Ｖ」、「Ａ」等為商標圖案獲准註冊者已有多件，
    而以頭向左或向右之鱷魚圖形為商標圖樣皆獲准註冊者亦所在多有，顯見被告有
    「審案嚴格度不同」之不當等情。查其所舉諸案例或與本件案情不盡相同，或屬
    另案妥適與否之問題，況基於商標審查個案拘束原則，亦不得比附援引，執為本
    件有利之論據。
四、綜上所述，原告起訴意旨，並非可採；被告所為本件異議成立，系爭商標之審定
    應予撤銷之處分，並無違誤，訴願決定予以維持，亦無不合。原告仍執前詞，訴
    請撤銷，為無理由，應予駁回。
丙、據上論結，本件原告之訴為無理由，依行政訴訟法第九十八條第三項前段、第二
    百十八條、民事訴訟法第三百八十五條第一項前段，判決如主文。
中　　　華　　　民　　　國　　九十三　　年　　　六　　　月　　　二　　　日
                           臺 北 高 等 行 政 法 院  第一庭
           　　　　　　　　　　　　　　　　　審判長 法　官  徐瑞晃
           　　　　　　　　　　　　　　　　　　　　 法　官  蕭惠芳
           　　　　　　　　　　　　　　　　　　　　 法　官  李得灶
右為正本係照原本作成。
如不服本判決，應於送達後二十日內向本院提出上訴狀並表明上訴理由，如於本判決
宣示後送達前提起上訴者，應於判決送達後二十日內補提上訴理由書（須按他造人數
附繕本）。
中　　　華　　　民　　　國　　九十三　　年　　　六　　　月　　　九　　　日
            　　　　　　　　　　　　　　    　      書記官  陳清容
